臺灣臺北地方法院刑事判決　　　　　　　95年度訴字第1914號
公　訴　人　臺灣臺北地方法院檢察署檢察官
被　　　告　戊○○
　　　　　　甲○○
共　 　 同
選任辯護人　許智勝律師
上列被告等因違反廢棄物清理法等案件，經檢察官提起公訴（九
十五年度偵字第五三六０號），本院判決如下：
    主  文
戊○○共同未依廢棄物清理法規定領有廢棄物清除、處理許可文
件，從事廢棄物清除、處理，處有期徒刑壹年貳月，緩刑貳年。
甲○○共同未依廢棄物清理法規定領有廢棄物清除、處理許可文
件，從事廢棄物清除、處理，處有期徒刑壹年貳月，緩刑貳年。
    事  實
一、戊○○明知位於台北縣石碇鄉○○段番子坑小段第二０二─
    二號、第二０二─三號、第三三０號及台北縣石碇鄉○○段
    石碇子埔小段第一０九─四號、第一一二─三號、第一一五
    號等土地（詳細面積及位置均詳如附圖所示）屬國有土地，
    業經行政院以六十八年十一月二十一日台六十八經字第一一
    七０一號函核定，台灣省政府以六十九年二月六日六九府農
    山字第一二０一六六號公告屬山坡地保育利用條例第三條所
    規範之法定山坡地範圍，繼經行政院以八十五年一月十三日
    台八十五農０一三三五號函同意列為水土保持法第三條第三
    款之山坡地範圍，並經台灣省政府以八十五年三月六日八五
    府農水字第一二三一四號公告在案，未經同意不得作為廢棄
    物之處理場所，亦不得擅自在上開山坡地內修建道路，而應
    經調查規劃，依水土保持技術規範實施水土保持之處理及維
    護，且未依廢棄物清理法規定領有廢棄物清除、處理許可文
    件，不得從事廢棄物清除、處理；竟利用上開部分作為產業
    道路使用之山坡地，長久失修，凹陷不平，惟主管機關台北
    縣石碇鄉公所尚未動工修建之機會，自民國九十五年二月八
    日起至同年月二十日止，以載運一車營建混合物新台幣（下
    同）一千八百元之報酬，僱用甲○○，而與之共同出於修建
    道路、清除、處理廢棄物之犯意聯絡，分別由戊○○駕駛車
    牌號碼Ｘ六─一一０號、甲○○駕駛ＧＣ─一一一號營業用
    大貨車（均登記為通良貨運有限公司所有），以載運每車次
    廢棄物收取一千元至三千元不等之代價，自各處收集載運夾
    雜垃圾、廢木、塑膠袋、鐵條等廢棄物與營建剩餘土石方之
    營建混合物，營建剩餘土石方及營建廢棄物，傾倒於前開山
    坡地上，並由戊○○駕駛以每月六萬元承租而來之ＰＣ二０
    ０型挖土機一台，從事整地修建道路及廢棄物之處理工作，
    且未為任何水土保持之處理與維護（如坡面保護措施、防止
    沖刷及排水設施），惟幸未造成水土流失之結果。嗣於九十
    五年二月二十日十一時許，為警在上址當場查獲，並扣得前
    揭營業用大貨車二輛及挖土機一台，而悉上情。
二、案經台北市政府警察局移送台灣台北地方法院檢察署檢察官
    偵查起訴。
    理  由
一、證據能力部分：
    按「被告以外之人於審判外之言詞或書面陳述，除法律有規
    定者外，不得作為證據。」刑事訴訟法第一百五十九條第一
    項定有明文；復按「被告以外之人於審判外之陳述，雖不符
    前四條之規定，而經當事人於審判程序同意作為證據，法院
    審酌該言詞陳述或書面陳述作成時之情況，認為適當者，亦
    得為證據。當事人、代理人或辯護人於法院調查證據時，知
    有第一百五十九條第一項不得為證據之情形，而未於言詞辯
    論終結前聲明異議者，視為有前項之同意。」同法第一百五
    十九條之五規定甚明。本院所據以認定被告犯罪事實之證據
    ，部分屬於傳聞證據，然因被告二人均同意該等傳聞證據作
    為證據（見本院九十六年一月十九日準備程序筆錄），本院
    審酌該等傳聞證據作成之情況，亦無違法或不當情事，因而
    認為適當，故該等傳聞證據均具備證據能力而得作為證據，
    合先敘明。
二、訊之被告戊○○、甲○○對於未取得廢棄物清除、處理許可
    文件，即在本案屬於山坡地保育利用條例、水土保持法規範
    之系爭國有山坡地上傾倒營建混合物，以達其回填修建道路
    之目的等情坦承不諱，並承認觸犯水土保持法第三十二條第
    一項前段、第四項在公有山坡地未經同意從事修建道路致生
    水土流失未遂罪，然矢口否認有何清除、處理廢棄物之行為
    ，更無違反廢棄物清理法第四十六條第四款之犯行，均辯稱
    ：被告戊○○係因系爭山坡地道路崩塌失修，泥濘不堪影響
    通行安全，始租用挖土機僱用被告林文生進行整地回填之工
    程，非圖個人利益，又彼等二人所載運者多屬廢棄土石、磚
    角，屬於營建剩餘土石方，屬於可再利用之資源，非一般廢
    棄物或事業廢棄物，雖夾雜塑膠袋、少量鐵條及棧板等物品
    ，然比例甚低，故自不能以此忽略營建剩餘土石方之可再利
    用性；而彼等二人未將該營建混合物任意棄置，而係用以回
    填道路，並以挖土機整平，依內政部訂定之「營建事業廢棄
    物再利用管理辦法」、「營建事業廢棄物再利用種類及管理
    方式」等規定，係屬再利用行為，並不受廢棄物清理法第二
    十八條、第四十一條之限制，即毋庸申請清除、處理許可，
    縱有違反上開再利用相關法規規定，亦屬是否科處行政罰之
    問題，與刑罰無涉云云。
三、經查：
（一）如附圖所示位於台北縣石碇鄉○○段番子坑小段第二０二
      ─二號、第二０二─三號、第三三０號及台北縣石碇鄉○○段石碇子埔小段第一０九─四號、第一一二─三號、第
      一一五號等土地，屬國有土地，業經行政院以六十八年十
      一月二十一日台六十八經字第一一七０一號函核定，台灣
      省政府以六十九年二月六日六九府農山字第一二０一六六
      號公告屬山坡地保育利用條例第三條所規範之法定山坡地
      範圍，繼經行政院以八十五年一月十三日台八十五農０一
      三三五號函同意列為水土保持法第三條第三款之山坡地範
      圍，並經台灣省政府以八十五年三月六日八五府農水字第
      一二三一四號公告在案，除據被告二人坦承不諱外，並有
      上開函文附卷可資佐證（見九十五年度偵字第五三六０號
      卷《下稱偵查卷》第一四七頁至第一四九頁），是堪認上
      開土地係屬山坡地保育利用條例第三條、水土保持法第三
      條第三款所規範之山坡地。
（二）按事業廢棄物之再利用，應依中央目的事業主管機關規定
      辦理，不受廢棄物清理法第二十八條、第四十一條之限制
      ，同法第三十九條第一項定有明文。另依據內政部所公告
      之「營建剩餘土石方處理方案」第二條「適用範圍」規定
      ：「本方案所指營建工程剩餘土石方之種類，包括建築工
      程、公共工程及相關拆除施工所產生之剩餘泥、土、砂、
      磚、瓦、混凝土塊等，經暫屯、堆置可供回收、分類、加
      工、轉運、處理、再生利用者，屬有用之土壤砂石資源」
      ，可知屬於營建剩餘土石方，即建築工程、公共工程及相
      關拆除施工所產生之泥、土、砂、石、磚、瓦、混凝土塊
      等，固非屬廢棄物，惟如營建剩餘土石方混雜鋼筋、廢木
      板、塑膠類、金屬屑等廢棄物時，則為營建事業廢棄物或
      營建混合物，仍屬廢棄物範圍，應依廢棄物清理法相關規
      定妥善清除處理或再利用。再就營建事業廢棄物再利用部
      分，內政部於九十一年七月二十九日訂定「營建事業廢棄
      物再利用管理辦法」，其中第六條明文規定：公告再利用
      之事業廢棄物，事業與再利用機構得逕依公告之管理方式
      進行再利用；非屬公告再利用之事業廢棄物，事業及再利
      用機構應共同提出個案再利用申請，經本部許可後始得再
      利用。內政部並根據上開辦法第二條第三款「公告再利用
      ：指事業廢棄物之再利用技術成熟且廣為應用，經本部公
      告其種類及管理方式者」之規定，於九十一年九月十七日
      日以台內營字第０九一００八六００六號令公告、九十二
      年七月四日以台內營字第０九二００八七五九三號令修正
      「營建事業廢棄物再利用種類及管理方式」，當中再利用
      種類編號八部分係「營建混合物」，其管理方式為：「1.
      來源：工程施工建造、建築拆除、裝修工程及整地刨除所
      產生之事業廢棄物；2.再利用用途：營建工程材料、工程
      填地及道路工程級配料、工程填地材料、骨材及建材原料
      、混凝土添加材料、磚瓦原料等，以及因分類作業所附帶
      產生之金屬屑、玻璃碎片、塑膠類、木屑等，依本公告之
      管理方式辦理；3.再利用機構應具備下列資格之一：(1)經
      直轄市、縣（市）政府或公共工程主辦機關訂頒相關剩餘
      土石方處理及土資場管理法規所核准設立可兼收容處理營
      建混合物之土資場，(2)經直轄市、縣（市）政府依地方自
      治法規許可設立之營建混合物資源分類處理場，(3)依營建
      廢棄物共同清除處理機構管理辦法許可並核發登記證之機
      構；4.再利用機構應具廢棄物分類設備或能力，可將土石
      方、磚、瓦、混凝土塊、廢金屬、廢玻璃、廢塑膠類、廢
      木材、竹片、廢紙屑、廢瀝青等加以分類；5.經分類作業
      後，屬營建剩餘土石方部分依營建剩餘土石方處理方案處
      理，屬內政部公告之一般事業廢棄物再利用種類部分，依
      內政部公告之管理方式辦理，至其他非屬營建剩餘土石方
      ，亦非屬該部公告可再利用部分，應依廢棄物清理法規定
      清除處理或再利用，送往合法掩埋場、焚化廠、合法廢棄
      物代處理機構或再利用事業機構，其中送合法掩埋場或焚
      化廠部分，所含資源性廢棄物重量比不得超過百分之十五
      ；6.再利用應符合事業廢棄物貯存清除處理方法及設施標
      準之規定，得採用露天貯存方式，但貯存場所應設有符合
      規定防塵設施及排水收集處理設施；7.再利用用途之產品
      應符合國家標準或國際標準或該產品之相關使用規定。」
      ，基此，為有效利用資源，依據前開營建事業廢棄物再利
      用種類及管理方式之規定，應將一般事業廢棄物中之土石
      方、磚、瓦、混凝土塊、廢金屬、廢玻璃、廢塑膠類、廢
      木材、竹片、廢紙屑、廢瀝青等加以分類，供為再利用之
      有用資源；但經分類後之其他非屬營建剩餘土石方，亦非
      屬內政部公告可再利用部分，應依廢棄物清理法規定清除
      處理或再利用，送往合法掩埋場、焚化廠、合法廢棄物代
      處理機構或再利用事業機構，其中送合法掩埋場或焚化廠
      部分，所含資源性廢棄物重量比不得超過百分之十五。再
      按事業廢棄物之貯存、清除或處理方法及設施，應符合中
      央主管機關之規定；前項事業廢棄物之貯存、清除、處理
      方法及設施標準，由中央主管機關定之，廢棄物清理法第
      三十六條第一項、第二項定有明文。而行政院環境保護署
      依廢棄物清理法第三十六條第二項規定訂頒有「事業廢棄
      物貯存清除處理方法及設施標準」，依其第二條第一、二
      、三款規定，所謂貯存，指事業廢棄物於清除、處理前，
      放置於特定地點或貯存容器、設施內之行為；清除則指事
      業廢棄物之收集、運輸行為；至於處理，指下列行為：(1)
      中間處理：指事業廢棄物在最終處置或再利用前，以物理
      、化學、生物、熱處理或其他處理方法，改變其物理、化
      學、生物特性或成分，達成分離、減積、去毒、固化或安
      定之行為。(2)終處置：指衛生掩埋、封閉掩埋、安定掩埋
      或海洋棄置事業廢棄物之行為。(3)再利用：指事業產生之
      事業廢棄物自行、販賣、轉讓或委託做為原料、材料、燃
      料、填土或其他經中央目的事業主管機關認定之用途行為
      ，並應符合其規定者。是以營建事業廢棄物之再利用，若
      不符合「營建事業廢棄物再利用管理辦法」、「營建事業
      廢棄物再利用種類及管理方式」之規定，非屬合法之再利
      用機構，亦未取得個案再利用許可，則該營建事業廢棄物
      之貯存、清除、處理行為，仍屬違反廢棄物清理法之規定
      。
（三）被告二人並未領有廢棄物清除、處理許可文件，而於九十
      五年二月八日起至同年月二十日止，分別駕駛車牌號碼Ｘ
      六─一一０號、ＧＣ─一一一號營業用大貨車，自各地載
      運、傾倒營建混合物於如附圖所示之國有土地上，被告戊○○並駕駛挖土機將傾倒之營建混合物整平，而有修建道
      路行為等情，除據被告二人坦承不諱外，核與證人即農業
      局山坡地保育課山坡地巡察員丁○○於本院審理時證稱：
      伊至現場勘查時，發現現場有亂倒廢棄物，還有土石及磚
      頭、木頭之類的東西，也有垃圾等語（見本院卷第六二頁
      反面、第六三頁）；證人即環保局人員丙○○於本院審理
      時證稱：「我與相關人員到現場後，發現有兩台卡車，上
      面有載砂石，一台怪手，現場都沒有作業情形，但是現場
      有堆置磚塊、敲碎的混凝土，廢棄木材，依工程角度來看
      ，看來類似道路工程的道路路基的整地作業。」，現場堆
      置物品有像是裝修房屋所敲除的廢磚塊、廢木材，或營建
      工地敲下來的混凝土塊，屬於營建廢棄物等語（見本院卷
      第六五頁正反面）；證人乙○○於本院審理時證稱：伊與
      丙○○一起至現場勘查，從廢棄物清理法來說，現場堆置
      之物是屬於營建廢棄物，廢土、廢磚塊、木材、塑膠袋，
      全部都混在一起等語（見本院卷第六七頁反面），互核無
      訛。並有台北縣違規使用山坡地涉及違反水土保持法、山
      坡地保育利用條例案件現場會勘紀錄（見偵查卷第二六頁
      ）、台北縣政府環境保護局稽查紀錄各一份在卷可證（見
      偵查卷第二七頁），且有現場照片在卷可憑（見偵查卷第
      二八頁至第四一頁）；復經台灣台北地方法院檢察署檢察
      事務官於九十五年四月七日偕同被告二人、台北縣石碇鄉
      公所、新店地政事務所、農業局、環境保護局人員至現場
      履勘、指認並測量被告二人傾倒營建混合物之地點、範圍
      無誤，並製有履勘現場筆錄一份、台北縣新店地政事務所
      土地複丈果圖二紙在卷可憑（見偵查卷第一０六頁、第一
      ０七頁、第一四０頁、第一四一頁）。台北縣政府環境保
      護局於履勘後並函覆台灣台北地方法院檢察署稱：該址除
      堆置剩餘土石方外，亦發現有營建混合物堆置，本案棄置
      營建混合物之行為已違反廢棄物清理法第四十一條第一項
      之規定，此見卷附之台北縣政府環境保護局九十五年四月
      十九日北環七字第０九五００二一八七０號函文即明（見
      偵查卷第一二七頁、第一二八頁）。而本案被告二人未具
      備事業廢棄物再利用廠商之資格，且欠缺廢棄物再利用設
      備及能力，為被告二人所不爭執；觀諸現場照片所顯現之
      廢棄物堆置情形，垃圾、木材、麻袋、塑膠類物品夾雜於
      營建剩餘土石方中，比例非低，且顯然未進行分類及篩選
      程序，被告二人雖有將營建混合物堆置於道路上且加以整
      平，然置放在道路旁之山坡地之營建混合物亦所在多有；
      證人丁○○復於偵查中證稱被告傾倒廢棄物之地方，除了
      道路外還包括道路旁之駁坎，且於本院審理時再次確認屬
      實（見本院卷第六三頁）；顯見被告二人僅係利用系爭土
      地上道路凹陷不平之機會，在修建道路之中，一併達其傾
      倒營建混合物之目的。是縱使被告二人有將上開營建混合
      物部分用以回填修建道路，然其傾倒營建混合物衡情尚難
      稱為事業廢棄物再利用之行為，而仍屬於廢棄物清理法第
      四十一條第一項前段：「從事廢棄物清除、處理業務者，
      應向直轄市、縣（市）主管機關或中央主管機關委託之機
      關申請核發公民營廢棄物清除處理機構許可文件後，始得
      受託清除、處理廢棄物業務。」之規定中所稱：「清除」
      、「處理」之範圍，未經主管機關許可不得為之。是被告
      二人未領有廢棄物清除、處理許可文件，竟從事廢棄物清
      除、處理行為，自符合行為時廢棄物清理法第四十六條第
      一項第四款（現行廢棄物清理法第四十六條第四款）規定
      之構成要件。被告二人辯稱彼等係在修建道路，無處理廢
      棄物之行為，縱有違反廢棄物清理法之行為，然其係將營
      建事業廢棄物為再利用，尚不得逕以同法第四十一條第一
      項、第四十六條第一項第四款之刑罰規定相繩云云，實非
      的論。另辯護人雖聲請本院履勘現場並就被告二人所傾倒
      之營建混合物中，夾雜營建剩餘土石方之外之廢棄物比例
      加以測量，然被告二人傾倒廢棄物之地點即如附圖所示之
      山坡地，因台北縣石碇鄉公所業已招標發包進行該路段之
      道路邊坡崩塌災害復建工程，故被告修建道路、處理廢棄
      物之地點如今已非當初原貌，此據辯護人於本院行準備程
      序時供承在卷（見本院卷第三八頁），且有石碇鄉公所採
      購加標公告一紙（見本院卷第三四頁）在卷可證，又被告
      二人所傾倒之營建混合物中含廢棄物之比例非低，前已敘
      及，是辯護人上開聲請，本院認無從為之亦無必要。
（四）按「下列地區之治理或經營、使用行為，應經調查規劃，
      依水土保持技術規範實施水土保持之處理與維護：．．．
      四、修建鐵路、公路、其他道路或溝渠等。五、於山坡地
      或森林區內開發建築用地，或設置公園、墳墓、遊憩用地
      、運動場地或軍事訓練場、堆積土石、處理廢棄物或其他
      開挖整地。．．．」，水土保持法第八條第一項第四款、
      第五款定有明文；復按在公有或私人山坡地或國、公有林
      區或他人私有林區內未經同意擅自墾殖、占用或從事第八
      條第一項第二款至第五款之開發、經營或使用，致生水土
      流失或毀損水土保持之處理或維護設施者，處六個月以上
      五年以下有期徒刑，得併科新台幣六十萬元以下罰金；第
      一項之未遂犯罰之；同法第三十二條第一項、第四項亦有
      規定。再按所謂「水土流失」，在水土保持法中，係指有
      同法施行細則第三十五條第一項第一款至第七款情形之一
      者，亦即具有：（一）土砂或渣物淤塞河床或水道。（二
      ）破壞地表或地下水源涵養。（三）水、土壤或其他環境
      受污染。（四）土地發生崩塌或土石流失。（五）損害田
      地、房舍、道路、橋樑安全。（六）有礙防洪、排水、灌
      溉、其他水資源保護或水利設施。（七）違反特定水土保
      持區管制事項，有直接影響水土保持功能或目的之虞等情
      形之一即屬之。行政院農業委員會八十五年十一月四日八
      五農林字第八五一五二五六Ａ號函示甚明（見偵查卷第一
      五七頁、第一五八頁）。且水土保持法第三十二條第一項
      在公有或私人山坡地內未經同意擅自墾殖、占用或從事開
      發、經營或使用，致生水土流失或毀損水土保持之處理與
      維護設施罪，為實害犯，以發生水土流失或毀損水土保持
      之處理與維護設施之結果為必要。如已實施上開犯行，而
      尚未發生水土流失或毀損水土保持之處理與維護設施之結
      果者，應屬同條第四項未遂犯處罰之範疇，此有最高法院
      九十年度台上字第四三二五號、第五八二一號判決意旨可
      資參照。查被告二人確實未經同意，而在如附圖所示之山
      坡地上，修建道路、處理廢棄物，固堪認定，然經檢察官
      指示檢察事務官詢問台北縣政府農業局人員有關被告二人
      在如附圖所示之山坡地所為行為，是否有致生水土流失之
      結果，台北縣政府回函表示：「依行政院農委會八十六年
      十月二日八六農林字第八六一四九九五四號函說明二略以
      ：水土保持法所稱『致生水土流失』如何認定，因涉及個
      案事實認定，不能一概而論，宜個別認定，或邀請具專業
      知識經驗之水土保持相關專家學者、機關團體予以鑑定。
      本案可依前揭函所示，請專業單位鑑定。」，此參台北縣
      政府九十五年六月六日北府農山字第０九五０三七三０九
      ０號函說明欄第三大點即明（見偵查卷第一三七頁）。惟
      本案於檢察官偵查中並未送專業機關鑑定，而本案繫屬本
      院之時間為九十五年十二月五日，此參本院收文戳上日期
      即明（見本院卷第一頁），距本案被告二人實施犯行之時
      間已近十個月，如附圖所示之山坡地，亦已非當初原貌，
      前已敘明，是本院已無從憑藉專業機關之鑑定以認定被告
      二人之行為是否已致生水土流失。辯護人另聲請將本案送
      請國立中興大學水土保持學系或國立海洋大學河海工程學
      系鑑定如附圖所示之山坡地是否因被告二人行為已致生水
      土流失，本院認核無必要。另證人丁○○雖於本院審理時
      證稱：被告傾倒廢棄物山坡地之下方有民宅，但還有一段
      距離，而因為被告二人並沒有做好水土保持，就往山坡地
      亂倒下去，下雨會沖刷下去，所以認為被告二人之行為有
      致生水土流失之虞，且因現場有挖掘的痕跡而認為被告二
      人有破壞地表之嫌等語（見本院卷第六三頁），但依其證
      述，被告二人之行為僅有致生水土流失之虞，惟尚難認定
      已發生致生水土流失之結果，另又查無證據可證明被告二
      人之行為已有致生水土流失之情形，從而，被告二人開始
      在公有山坡地上修建道路、處理廢棄物，已著手於水土保
      持法第三十二條第一項所規定之構成要件行為，惟尚未達
      致生水土流失之具體實害結果，是被告二人之行為僅該當
      水土保持法第三十二條第一項前段、第四項之在公有山坡
      地未經同意擅自修建道路、處理廢棄物致生水土流失未遂
      罪，公訴人認被告二人之行為已達致生水土流失之既遂結
      果，容有誤會。
（五）綜上所述，本件事證明確，被告未取得廢棄物清除、處理
      許可文件，即在公有山坡地上未經同意擅自修建道路、從
      事廢棄物清除、處理之犯行，堪以認定，應依法論科。
二、法律適用部分：
（一）按從事廢棄物清除、處理業務者，應向直轄市、縣（市）
      主管機關或中央主管機關委託之機關申請核發公民營廢棄
      物清除處理機構許可文件後，始得受託清除、處理廢棄物
      業務，廢棄物清理法第四十一條第一項訂有明文。被告二
      人無廢棄物清除、處理許可文件，在公有山坡地上未經同
      意擅自修建道路、從事廢棄物清除、處理之行為，係犯廢
      棄物清理法第四十六條第四款之未依同法第四十一條第一
      項規定未領有廢棄物清除、處理許可文件，從事廢棄物清
      除、處理罪，及水土保持法第三十二條第四項、第一項前
      段在公有山坡地從事修建道路、處理廢棄物致生水土流失
      未遂罪。又被告行為後，廢棄物清理法第四十六條規定雖
      於九十五年五月三十日修正公布，並於九十五年七月一日
      施行，惟此次修正係刪除該條第二項之無許可文件，以經
      營廢棄物清除、處理為常業罪，原第一項各款條文並未更
      動，故此部分不生新舊法比較之問題，應逕行適用裁判時
      之廢棄物清理法第四十六條第四款規定論處。又刑法部分
      條文於九十四年一月七日修正，九十四年二月二日公布，
      於被告二人行為後之九十五年七月一日施行，就上開廢棄
      物清理法第四十六條第四款、水土保持法第三十二條第四
      項、第一項前段所規定得併科罰金部分，新法第三十三條
      第五款：「主刑之種類如下：五、罰金：新台幣一千元以
      上，以百元計算之」之修正規定，已將原罰金刑最低額提
      高為新台幣一千元，與被告行為時之罰金罰鍰提高標準條
      例第一條前段規定之提高倍數十倍及修正前刑法第三十三
      條第五款規定之罰金最低額一元相比較，自以被告行為時
      關於刑法第三十三條第五款規定科處罰金刑之法律較有利
      於被告。
（二）被告二人自九十五年二月八日起至同年月二十日止，多次
      未領有廢棄物清除、處理許可文件，從事修建道路、廢棄
      物清除、處理之行為，係基於單一犯意接續為之，且係侵
      害一環境保護之社會法益，應均僅論以一罪。公訴人認被
      告二人未領有許可文件從事廢棄物清除、處理之行為，時
      間緊接、手法相同，係基於概括犯意為之，應以修正前刑
      法第五十六條連續犯規定以一罪論，並加重其刑，實有誤
      會。被告以一修建道路、清除、處理廢棄物之行為，同時
      觸犯上開二罪名，為想像競合犯，應從一重以廢棄物清理
      法第四十六條第四款規定論處。被告二人間就前開犯行，
      有犯意之聯絡與行為之分擔，為共同正犯。又新修正刑法
      第二條第一項之規定，係規範行為後「法律變更」所生新
      舊法比較適用之準據法，故如新舊法處罰之輕重相同，即
      無比較適用問題，非此條所指之法律有變更，最高法院九
      十五年五月二十三日刑事庭第八次會議於想像競合犯部分
      ，即認新法第五十五條但書係科刑之限制，為法理之明文
      化，另亦認新法第五十九條規定為法院酌減審認標準見解
      之明文化，均非屬法律之變更，若純為文字修正者，更應
      同此，最高法院九十五年十一月七日九十五年第二十一次
      刑事庭會議決議參照。除新法第五十五條有關想像競合犯
      之規定，非屬法律變更，無須比較新舊法外，另有關共同
      正犯部分，新法第二十八條將舊法之「實施」修正為「實
      行」，其中「實施」一語，涵蓋陰謀、預備、著手及實行
      之概念在內，其範圍較廣，而「實行」則著重於直接從事
      構成犯罪事實之行為，其範圍較狹；二者之意義及範圍固
      有不同，但對於本件被告共同實行本案犯罪而言，刑法第
      二十八條之修正內容，對於被告二人並無「有利或不利」
      之影響，亦無新舊法比較適用之問題，附此敘明（最高法
      院九十五年度台上字第五五八九號、第五六六九號刑事判
      決意旨參照）。
（三）公訴意旨雖未敘及被告二人因修建道路，而觸犯水土保持
      法第三十二條第一項前段、第四項在公有山坡地修建道路
      致生水土流失未遂罪，惟此部分與公訴人已起訴之部分，
      有實質上一罪及裁判上一罪關係，本院仍應予審究。又公
      訴人雖認被告二人另違反山坡地保育利用條例第十條之規
      定，而涉犯同法第三十四條第一項之罪，惟按水土保持法
      第三十二條第一項前段之罪，以「在公有或私人山坡地或
      國、公有林區或他人私有林區內未經同意擅自墾殖、占用
      或從事同法第八條第一項第二款至第五款之開發、經營或
      使用，致生水土流失或毀損水土保持之處理與維護設施」
      為要件，該法自八十三年五月二十七日制定以來，雖歷經
      同年十月二十一日、八十九年五月十七日、九十二年十二
      月十七日三度修法，惟均非針對第三十二條而為；另按所
      謂「後法優於前法」之原則，係指前法及後法均為普通法
      ，或均為特別法之情形而言，若二法彼此間有特別法與普
      通法關係存在時，即應適用「特別法優先普通法」之原則
      ，而無「後法優於前法」原則之適用；況依水土保持法第
      一條第二項規定：「水土保持，依本法之規定，本法未規
      定者，適用其他法律之規定」，就水土保持之處理與維護
      而論，水土保持法顯係立於特別法之地位，應優先適用，
      僅水土保持法無規定者，始適用其他法律之規定，是水土
      保持法係山坡地保育利用條例之特別法（最高法院八十八
      年度台非字第二七八號判決意旨參照）。縱使上揭山坡地
      保育利用條例條文之修正，係在水土保持法第三十二條於
      八十三年五月二十七日制定、同年月二十九日生效之後，
      而似有「後法優於前法」原則適用之問題，但既認水土保
      持法係山坡地保育利用條例之特別法，仍應依特別法優先
      普通法之原則，適用水土保持法第三十二條之規定論罪，
      而不再依山坡地保育利用條例第三十四條第一項規定論處
      。
（四）爰審酌被告二人未依水土保持計畫，擅自在山坡地修建道
      路、處理廢棄物，對於經常暴雨成災之台灣地區，實造成
      坍方成災之隱憂，嚴重破壞當地山坡地自然景觀及天然環
      境，影響山坡地水土保持功能及水源涵養，危害環境保護
      及衛生，惟尚能自白部分犯行，非無悔意，兼衡彼等之犯
      罪動機、方法、手段、智識程度等一切情狀，各量處如主
      文所示之刑。再按犯罪在刑法前開修正施行前，而於施行
      後裁判，則其緩刑之宣告，應適用修正施行後（即新法）
      第七十四條之規定（前開最高法院九十五年五月二十三日
      第八次刑事庭會議決議參照）。本案被告二人前未曾犯罪
      而受有期徒刑以上刑之宣告，有台灣高等法院被告前案紀
      錄表在卷可參（見本院卷第六頁、第七頁），經此次追訴
      判決後，當能知所警惕，信無再犯之虞，本院因認對彼等
      所宣告之刑，以暫不執行為適當，爰均併予宣告緩刑二年
      ，以啟自新。
（五）按違禁物，不問屬於犯罪行為人與否，沒收之，刑法第三
      十八條第一項第一款、第二項定有明文，又按供犯罪所用
      之物，以屬於犯罪行為人為限，得沒收之，同條第一項第
      二款、第三項前段亦有規定。又犯水土保持法第三十二條
      之罪者，其墾殖物、工作物、施工材料及所使用之機具沒
      收之，水土保持法第三十二條第五項雖定有明文；惟上開
      規定，未明定「不問屬於犯人與否，沒收之」之規定，是
      上開規定亦應有刑法第三十八條第一項第二款、第三項前
      段之適用（最高法院八十七年度第七次刑事庭會議決定意
      旨參照），亦即犯上開水土保持法第三十二條之罪，得予
      以沒收之物，亦應以被告所有者為限。查本件扣案之車牌
      號碼Ｘ六─一一０號、ＧＣ─一一一號營業用大貨車各一
      輛，為通良貨運有限公司所有，此有車籍作業系統查詢認
      可資料二紙附卷可證（見偵查卷第四二頁、第四三頁），
      另扣案之ＰＣ二００型挖土機一台，為被告戊○○以每月
      六萬元之租金向訴外人高添明承租而來，業據被告戊○○
      供陳在卷（見偵查卷第九頁），且有估價單一紙附卷可證
      （見本院卷第八０頁），是本件扣案之機具車輛，均非被
      告二人所有，亦非屬違禁物，雖係被告二人清除、處理廢
      棄物所使用之物，然本院仍無從為沒收之諭知。
據上論斷，應依刑事訴訟法第二百九十九條第一項前段，廢棄物
清理法第四十六條第四款，水土保持法第三十二條第四項、第一
項前段，刑法第二條第一項前段、第十一條前段、第二十八條、
第五十五條、第七十四條第一項第一款，判決如主文。
本案經檢察官王鑫健到庭執行職務。
中　　華　　民　　國　　96　　年　　4 　　月　　19　　日
                刑事第一庭  審判長法  官  陳興邦
                                  法  官  林春鈴
                                  法  官  劉素如
上正本證明與原本無異。
如不服本判決，應於判決送達後10日內向本院提出上訴狀 (應抄
附繕本)。
                                  書記官  陳育君
中　　華　　民　　國　　96　　年　　4 　　月　　19　　日
附錄本案論罪科刑法條：
廢棄物清理法第46條
有下列情形之一者，處1 年以上5 年以下有期徒刑，得併科新臺
幣3 百萬元以下罰金：
一、任意棄置有害事業廢棄物。
二、事業負責人或相關人員未依本法規定之方式貯存、清除、處
    理或再利用廢棄物，致污染環境。
三、未經主管機關許可，提供土地回填、堆置廢棄物。
四、未依第41條第1 項規定領有廢棄物清除、處理許可文件，從
    事廢棄物貯存、清除、處理，或未依廢棄物清除、處理許可
    文件內容貯存、清除、處理廢棄物。
五、執行機關之人員委託未取得許可文件之業者，清除、處理一
    般廢棄物者；或明知受託人非法清除、處理而仍委託。
六、公民營廢棄物處理機構負責人或相關人員、或執行機關之人
    員未處理廢棄物，開具虛偽證明。
水土保持法第32條
在公有或私人山坡地或國、公有林區或他人私有林區內未經同意
擅自墾殖、占用或從事第8 條第1 項第2 款至第5 款之開發、經
營或使用，致生水土流失或毀損水土保持之處理與維護設施者，
處6 個月以上5 年以下有期徒刑，得併科新台幣60萬元以下罰金
。但其情節輕微，顯可憫恕者，得減輕或免除其刑。
前項情形致釀成災害者，加重其刑至二分之一；因而致人於死者
，處5 年以上12年以下有期徒刑，得併科新台幣1 百萬元以下罰
金；致重傷者，處3 年以上10年以下有期徒刑，得併科新台幣80
萬元以下罰金。
因過失犯第1 項之罪致釀成災害者，處1 年以下有期徒刑，得併
科新臺幣60萬元以下罰金。
第1 項未遂犯罰之。
犯本條之罰者，其墾殖物、工作物、施工材料及所使用之機具沒
收之。
